ACORDAO-COMPLETO-2501132

ACÓRDÃO 18189/2021 ATA 38/2021 - PRIMEIRA CÂMARA

VISTOS, relatados e discutidos estes autos de tomada de contas especial instaurada pelo Ministério do Turismo em razão de irregularidades na execução do Convênio MTur/Município de Esperança/PB 877/2008 (Siafi/Siconv 632844) , que teve por objeto a realização da Festa de São João de Esperança/PB, nos dias 25 a 29/6/2008, 
ACORDAM os Ministros do Tribunal de Contas da União, reunidos em sessão da 1ª Câmara, ante as razões expostas pelo Relator, em: 
9.1. julgar irregulares, nos termos dos arts. 1º, inciso I, 16, inciso III, alínea "b", da Lei 8.443/1992, c/c os arts. 19 e 23, inciso III, da mesma Lei, as contas do sr. João Delfino Neto;
9.2. aplicar ao sr. João Delfino Neto a multa prevista no art. 58, inciso I, da Lei 8.443/1992, no valor de R$ 15.000,00 (quinze mil reais) , com a fixação do prazo de quinze dias, a contar da notificação, para comprovar, perante o Tribunal (art. 214, inciso III, alínea "a", do Regimento Interno) , o recolhimento da dívida aos cofres do Tesouro Nacional, atualizada monetariamente desde a data deste acórdão até a do efetivo recolhimento, se for paga após o vencimento, na forma da legislação em vigor;
9.3.  autorizar, desde logo, a cobrança judicial da dívida, caso não atendidas as notificações, na forma do disposto no art. 28, inciso II, da Lei 8.443/1992;
9.4. autorizar também, desde logo, se requerido, com fundamento no art. 26 da Lei 8.443/1992, c/c o art. 217, §§ 1º e 2º do Regimento Interno do TCU, o parcelamento da dívida em até 36 (trinta e seis) parcelas, incidindo sobre cada parcela, corrigida monetariamente, os correspondentes acréscimos legais, fixando-lhe o prazo de quinze dias, a contar do recebimento da notificação, para comprovar, perante o Tribunal, o recolhimento da primeira parcela, e de trinta dias, a contar da parcela anterior, para comprovar os recolhimentos das demais parcelas, devendo incidir, sobre cada valor mensal, a atualização monetária, na forma prevista na legislação em vigor, alertando o responsável de que a falta de comprovação do recolhimento de qualquer parcela importará o vencimento antecipado do saldo devedor, nos termos do § 2º do art. 217 do Regimento Interno deste Tribunal;
9.5. dar ciência desta deliberação ao Ministério do Turismo e ao responsável.

Tomada de contas especial instaurada pelo Ministério do Turismo em razão de irregularidades na execução de convênio firmado com o Município deEsperança para a realização da Festa de São João/Esperança/PB, nos dias 25 a 29/6/2008.

Primeira Câmara

Município de Esperança - PB.

3. Responsável: João Delfino Neto (XXX.980.404-XX).

13.1. Ministros presentes: Jorge Oliveira (na Presidência) e Benjamin Zymler (Relator).
13.2. Ministro-Substituto convocado: André Luís de Carvalho.
13.3. Ministro-Substituto presente: Weder de Oliveira.

BENJAMIN ZYMLER

Adoto como relatório a instrução elaborada por auditor da SecexTCE (peça 93) , que contou com a anuência dos dirigentes da mencionada unidade técnica (peças 94 e 95) : 
"Trata-se de Tomada de Contas Especial instaurada pelo Ministério do Turismo, em desfavor de João Delfino Neto, na condição de ex-prefeito do Município de Esperança/PB (gestão 2005-2008) , em razão de irregularidades na execução do Convênio MTur/Município de Esperança/PB/877/2008, Siafi/Siconv 632844, tendo por objeto o evento intitulado "Festa de São João/Esperança/PB", nos dias 25 a 29/6/2008.
HISTÓRICO
2.	Os elementos presentes no processo foram sumarizados e examinados por intermédio da instrução presente à peça 79, havendo conclusão pela necessidade de citação, a teor do extrato seguinte:
2.	O Convênio MTur/PM de Esperança-PB 877/2008, firmado em 25/6/2008 (peça 9, p. 18) entre o Ministério do Turismo (MTur) e a Prefeitura de Esperança/PB, representada pelo então prefeito municipal, João Delfino Neto, teve por objeto incentivar o turismo no município, por meio do apoio à realização do evento intitulado "Festa de São João/Esperança/PB", conforme o disposto na cláusula primeira do ajuste (peça 9, p. 2) . 	A publicação do extrato de convênio ocorreu em 4/7/2008, no DOU n. 127, Seção 3, página 260 (peça 10, p. 1) .
3.	Para a execução do objeto, foram previstos o valor total de R$ 153.000,00, dos quais R$ 145.350,00 seriam repassados pelo concedente e o valor de R$ 7.650,00 corresponderiam à contrapartida, conforme disposto na cláusula 	quinta do termo de convênio (peça 9, p. 7) :
4.	Para a consecução do objeto, o ajuste vigeu da data de sua assinatura, em 25/6/2008, até 1º/9/2008, segundo dispôs a cláusula quarta (peça 9, p. 6) . A apresentação da prestação de contas teve o prazo máximo de até trinta dias contados do término da vigência, ou seja, até 1º/10/2008, segundo o parágrafo terceiro da cláusula décima-segunda (peça 9, p. 13) .
5.	Os recursos federais foram repassados pelo Ministério do Turismo em única parcela, mediante a ordem bancária 08OB901089, de 16/9/2008, no valor de R$ 145.350,00 para a conta específica do convênio, agência 2047 do Banco do Brasil, conta corrente 13.031-1, conforme consta na relação de ordens bancárias externas de 16/9/2008 (peça 13, p. 1) . 
Do Tomador de Contas
6.	O Relatório de Tomada de Contas Especial 7/2017, de 20/1/2017, da Comissão de Tomada de Contas Especial da Diretoria de Administração da Secretaria Executiva do Ministério do Turismo (peça 73, p. 1) , caracterizou a responsabilidade de João Delfino Neto, então prefeito, no período de 2005 a 2008, uma vez que, como gestor do convênio e responsável pela realização das despesas com recursos federais, deu causa aos indícios de irregularidades decorrentes da impugnação total das despesas, no que se refere à execução financeira do objeto, no valor original de R$ 145.350,00, que atualizado monetariamente no período de 16/9/2008 a 20/1/2017, atingiu a importância de R$ 349.384,41, conforme demonstrativo de débito (peça 71) .
Do Ministério da Transparência, Fiscalização e Controladoria - Geral da União (CGU) 
7.	O Ministério da Transparência, Fiscalização e Controladoria-Geral da União (CGU) , por sua vez, elaborou o Relatório de Auditoria 336/2017, em 20/1/2017 (peça 74, p. 1) e manteve a imputação do débito ao responsável. 	O Certificado de Auditoria 336/2017 (peça 75) ratificou a irregularidade. 		
8.	O Parecer do Dirigente do Controle Interno 336/2017 (peça 76) manteve a irregularidade das contas e a imputação do débito.
9.	Em Pronunciamento Ministerial (peça 77) , o Ministro do Turismo, na forma do art. 52 da Lei 8.443/1992, atesta ter tomado conhecimento das conclusões contidas no Relatório do Tomador de Contas Especial e no Parecer do dirigente do órgão de controle interno, acerca das presentes contas, opina pela irregularidade das contas e determina o encaminhamento do processo a este Tribunal de Contas para julgamento, na forma prevista no inciso II do art. 71 da Constituição Federal.
Dos pareceres antecedentes à realização do feito
10.	O Parecer/Conjur/MTur/N 1.159/2008, da Unidade Setorial da Advocacia-Geral da União, setor da Consultoria Jurídica do Ministério do Turismo, de 25/6/2008, concluiu que não havia impedimento legal ao prosseguimento do Convênio (peça 8) .
11.	O Parecer Técnico 925/2008, da Coordenação-Geral de Eventos do Departamento de Promoção e Marketing Nacional da Secretaria Nacional de Políticas de Turismo/MTur, de 25/6/2008, concluiu que, em relação ao projeto "Festa de São João", que se realizaria em entre 25 a 29/6/2008, a execução dos serviços seria viável tecnicamente para o atingimento da meta estabelecida no plano de trabalho, que o objeto do convênio se encontrava em consonância com os fins institucionais do Ministério do Turismo, de acordo com o projeto básico apresentado, e autorizou o empenho no valor de R$ 145.350,00 (peça 6) .
12. 	Além disso, o referido parecer ressaltou ao convenente que, na execução das despesas de todos os serviços descritos no Plano de Trabalho, com os recursos recebidos em transferência, deveriam ser adotados os procedimentos estabelecidos pela Lei 8.666/1993 e, por ocasião da prestação de contas, deveriam ser apresentados documentos, amostras, fotos e gravações do material de divulgação produzido, bem como declaração expressa, do convenente e de uma autoridade local, fotos de realização do evento, de modo que fosse comprovada a contratação e execução de todos os serviços previstos no plano de trabalho analisado (peça 6, p. 3) .
13.	Esse parecer ressaltou, ainda, a necessidade de informar ao convenente, que, conforme o subitem 9.5.2 do Acórdão 96/2008-TCU-Plenário, os valores, arrecadados com a cobrança de ingressos em shows e eventos ou com a venda de bens e serviços, produzidos ou fornecidos em função dos projetos beneficiados com recursos dos convênios, devem ser revertidos para a consecução do objeto conveniado ou recolhidos à conta do Tesouro Nacional". Adicionalmente acrescentou que os referidos valores deveriam integrar a prestação de contas (peça 6, p. 3) .
Dos pareceres desfavoráveis à aprovação das prestações de contas apontados pelo tomador de contas
14.	A 	Nota Técnica de Análise 389/2009, de 27/3/2009, da Coordenação Extraordinária de Prestação de Contas (peça 21) , concluiu que a prestação de contas, quanto à execução física, relativamente às apresentações artísticas, era também "Passível de Aprovação", desde que cumpridos os requisitos exigidos, devendo o convenente encaminhar,  as fotografias ou filmagens dos shows com as bandas "Forrozão Saia Justa", "Forró Peneirado", "Forró Melgaço", "Forrozão Karkará", "Flor da Pele", "03 do Nordeste", "Sirano e Sirino", "Estação da Luz", "Cavalo de Pau", "Marron/Filhos da Paraíba", "Glaydson Gavião e Gaviões do Forró", "Leões do Forró" e "Calango Acesso".
15. 	A Nota Técnica de Análise 203/2010, de 8/2/2010, da Coordenação Geral de Convênios (peça 23) concluiu que, quanto à análise financeira, a prestação de contas era "Passível de Aprovação", desde que cumpridos os requisitos exigidos, tendo sido diligenciado ao convenente que encaminhasse cópia das notas fiscais com atesto de recebimento dos serviços e identificação do número do convênio.
16.	A 	Nota Técnica de Análise 397/2010, de 3/9/2010, da Coordenação Extraordinária de Prestação de Contas (peça 28) , concluiu, quanto à análise técnica, que a prestação de contas foi reprovada parcialmente, especificamente no item referente às apresentações artísticas, uma vez que a documentação encaminhada não foi suficiente para comprovar a execução das apresentações artísticas, por não conterem elementos que identificassem as bandas e não comprovavam que evento fora realizado.
17.	A 	Nota Técnica de Reanálise 1.149/2010, de 26/10/2010, da Coordenação Extraordinária de Prestação de Contas (peça 31) , concluiu que a prestação de contas foi aprovada parcialmente, especificamente no item referente às apresentações artísticas, pois o convenente, após ter sido demandado a apresentar, conforme plano de trabalho, as fotografias ou filmagens dos shows com as bandas acima arroladas, apresentou, em complementação, novamente fotografias que não comprovavam a execução das apresentações artísticas, por não conterem elementos (testeira de palco, banner, faixas, características da localidade) que pudessem fazer associação ao evento proposto, mantendo a indicação de glosa na Nota Técnica 397/2010 (peça 28) . Diante desse fato, o órgão repassador concluiu que as respostas encaminhadas pelo convenente não identificavam a execução das bandas e não comprovam que evento foi realizado.
18.	A 	Nota Técnica de Reanálise 153/2011, de 2011, aprovou a execução física com as seguintes ressalvas (peça 42 e 45) :
	Item
	Objeto da Ressalva
	Ressalva apontada

	01
	Contratação de banda Saia Justa
	De acordo com a Nota Técnica de Reanálise nº 1.149/2010 foram apresentadas, em complementação, fotografias que, no entanto, não comprovam a execução das apresentações artísticas relacionadas na ressalva apontada, posto que não contém elementos (testeira de palco, banners, faixas, características da localidade, etc.) que possam associar ao evento proposto. Recomentados que seja mantida indicação de glosa apontada na Nota Técnica 397/2010. Valor da glosa: R$ 137.000,00

	02
	Contratação de Sandro show
	De acordo com a Nota Técnica de Reanálise nº 1.149/2010 foram apresentadas, em complementação, fotografias que, no entanto, não comprovam a execução das apresentações artísticas relacionadas na ressalva apontada, posto que não contém elementos (testeira de palco, banners, faixas, características da localidade, etc.) que possam associar ao evento proposto. Recomentados que seja mantida indicação de glosa apontada na Nota Técnica 397/2010. Valor da glosa: R$ 137.000,00

	03
	Contratação da banda Leões do Forró
	De acordo com a Nota Técnica de Reanálise nº 1.149/2010 foram apresentadas, em complementação, fotografias que, no entanto, não comprovam a execução das apresentações artísticas relacionadas na ressalva apontada, posto que não contém elementos (testeira de palco, banners, faixas, características da localidade, etc.) que possam associar ao evento proposto. Recomentados que seja mantida indicação de glosa apontada na Nota Técnica 397/2010. Valor da glosa: R$ 137.000,00

	04
	Contratação da banda Karkará
	De acordo com a Nota Técnica de Reanálise nº 1.149/2010 foram apresentadas, em complementação, fotografias que, no entanto, não comprovam a execução das apresentações artísticas relacionadas na ressalva apontada, posto que não contém elementos (testeira de palco, banners, faixas, características da localidade, etc.) que possam associar ao evento proposto. Recomentados que seja mantida indicação de glosa apontada na Nota Técnica 397/2010. Valor da glosa: R$ 137.000,00

	05
	Contratação da banda Estação da Luz
	De acordo com a Nota Técnica de Reanálise nº 1.149/2010 foram apresentadas, em complementação, fotografias que, no entanto, não comprovam a execução das apresentações artísticas relacionadas na ressalva apontada, posto que não contém elementos (testeira de palco, banners, faixas, características da localidade, etc.) que possam associar ao evento proposto. Recomentados que seja mantida indicação de glosa apontada na Nota Técnica 397/2010. Valor da glosa: R$ 137.000,00

	06
	Contratação de Ton Oliveira
	De acordo com a Nota Técnica de Reanálise nº 1.149/2010 foram apresentadas, em complementação, fotografias que, no entanto, não comprovam a execução das apresentações artísticas relacionadas na ressalva apontada, posto que não contém elementos (testeira de palco, banners, faixas, características da localidade, etc.) que possam associar ao evento proposto. Recomentados que seja mantida indicação de glosa apontada na Nota Técnica 397/2010. Valor da glosa: R$ 137.000,00

	07
	Contratação de Sirano e Sirino
	De acordo com a Nota Técnica de Reanálise nº 1.149/2010 foram apresentadas, em complementação, fotografias que, no entanto, não comprovam a execução das apresentações artísticas relacionadas na ressalva apontada, posto que não contém elementos (testeira de palco, banners, faixas, características da localidade, etc.) que possam associar ao evento proposto. Recomentados que seja mantida indicação de glosa apontada na Nota Técnica 397/2010. Valor da glosa: R$ 137.000,00

	08
	Contratação da banda Casca de Ovo
	De acordo com a Nota Técnica de Reanálise nº 1.149/2010 foram apresentadas, em complementação, fotografias que, no entanto, não comprovam a execução das apresentações artísticas relacionadas na ressalva apontada, posto que não contém elementos (testeira de palco, banners, faixas, características da localidade, etc.) que possam associar ao evento proposto. Recomentados que seja mantida indicação de glosa apontada na Nota Técnica 397/2010. Valor da glosa: R$ 137.000,00

	09
	Contratação da banda Forrozão Cipó de Boi
	De acordo com a Nota Técnica de Reanálise nº 1.149/2010 foram apresentadas, em complementação, fotografias que, no entanto, não comprovam a execução das apresentações artísticas relacionadas na ressalva apontada, posto que não contém elementos (testeira de palco, banners, faixas, características da localidade, etc.) que possam associar ao evento proposto. Recomentados que seja mantida indicação de glosa apontada na Nota Técnica 397/2010. Valor da glosa: R$ 137.000,00

19.	A 	Nota Técnica de Análise 137/2012, de 22/5/2012, da Coordenação de Prestação de Contas (peça 44) conclui, quanto à análise financeira, pela reprovação do convênio na sua totalidade, motivado pelo não saneamento das seguintes ressalvas: a) quanto ao procedimento licitatório:  não foram encaminhados os contratos de exclusividade dos artistas que se apresentaram no evento com a empresa representante; b) quanto à declaração de gratuidade: não foram inseridos no SICONV ou encaminhada declaração acerca da gratuidade ou não dos eventos apoiados pelo MTur e, em caso de cobrança de valores, encaminhar relação, de forma detalhada e documentada dos valores, quantidades e o destino dado com a receita gerada coma venda de ingressos e comprovações fiscais (recibos, notas fiscais) ou comprovar seu recolhimento à conta do Tesouro Nacional (peça 44, p. 2) .
20. 	A 	Nota Técnica de Análise 484/2012, de 3/12/2012, da Coordenação de Prestação de Contas (peça 49) concluiu que a prestação de contas deve ser diligenciada para que fosse encaminhado: a) quanto ao procedimento licitatório: os contratos de exclusividade, firmados entre os artistas e a empresa Marcos Produções Ltda. (CNPJ. 05.246.599/0001-61) , devidamente registrados em cartório, em observância ao disposto no Acórdão 96/2008-TCU-Plenário, o qual determina que quando houver contratação de artistas consagrados, enquadrados na hipótese de inexigibilidade prevista no inciso III do art. 25 da Lei 8.666/1993, por meio de intermediários ou representantes, devendo ser apresentada cópia do contrato de exclusividade dos artistas com o empresário contratado, registrado em cartório (menciona que o contrato de exclusividade difere da autorização que confere exclusividade apenas para os dias correspondentes à apresentação dos artistas e que é restrita à localidade do evento) ; b) quanto à declaração de gratuidade: não foram inseridos no SICONV ou encaminhada declaração acerca da gratuidade ou não dos eventos apoiados pelo MTur e, em caso de cobrança de valores, encaminhar relação, de forma detalhada e documentada dos valores, quantidades e o destino dado com a receita gerada com a venda de ingressos e comprovações fiscais (recibos, notas fiscais) ou comprovar seu recolhimento à conta do Tesouro Nacional.
21.	A 	Nota Técnica de Análise 844/2013, de 26/12/2013, da Coordenação de Prestação de Contas (peça 54) concluiu que a execução financeira da prestação de contas deveria ser reprovada pelo seguinte motivo: o convenente novamente encaminhou cartas de exclusividade, que concediam direitos de representação das bandas/artistas apenas para os dias correspondentes a apresentação dos mesmos, e que era restrita à localidade do evento, o que demonstra que a contratação dos artistas foi feita de forma indireta, não cabendo inexigibilidade de licitação, concluindo portanto pela reprovação das  contratações dos artistas. Constata-se que os serviços de palco, som e iluminação foram contratados por inexigibilidade de licitação também pela empresa supracitada, conforme relação de pagamentos e notas fiscais. Portanto estes itens também estão reprovados.
22. 	A 	Nota Técnica de Análise 678/2016, de 3/8/2016  (peça 57) concluiu pela manutenção da reprovação da contratação por inexigibilidade, e ainda no diligenciamento da prestação de contas por não constarem dos autos os extratos bancários da conta específica do convênio, conforme apontamento efetuado no subitem 5.1 do referido relatório (peça 57, p. 4) , e que a ausência do extrato bancário constituiu motivo de glosa integral das contas, contudo, caso atendida a diligência prestação de contas estaria passível de aprovação. 
23.	A 	Nota Técnica de Análise 709/2016, de 19/9/2016, da Coordenação Extraordinária de Prestação de Contas (peça 63) conclui pela reprovação do convênio na sua totalidade, solicitando a devolução dos recursos devidamente atualizados, motivado pela reprovação da análise da execução financeira, especificamente quanto à (peça 63, p. 2-5) : 
	a) licitação - inexigibilidade (item 1.1) : item reprovado por ter havido a contratação de artista por inexigibilidade;
	b) pagamentos/movimentação financeira (item 2.1) : item reprovado por ter havido irregularidade quando cotejados os extratos bancários da conta da prefeitura e da conta específica do convênio, tendo sido registrado que "não houve depósito da contrapartida muito menos da aplicação financeira desses recursos, conforme preconizado em lei" e, houve a compensação do cheque 852064 no valor de R$ 7.650,00, na conta da prefeitura e não na conta específica; constatou-se, também, que não houve o aporte da contrapartida, tendo sido verificado somente a ordem bancária do repasse do MTur; e, quanto ao pagamento ao fornecedor consta dos autos um cheque nominal à empresa contratada, entretanto, não ficou comprovado o depósito na conta do beneficiário. 
24.	Sobre as pendências apontadas nessa nota técnica, o convenente apresentou suas respostas por meio do Ofício 2/2016, de 7/10/2016 (peça 67) , porém não foi acatado pelo órgão repassador.
Das irregularidades apontadas apontada pela CGU
25.	O Relatório de Auditoria 336/2017, em 20/1/2017 (peça 74, p. 1) , emitido pelo Ministério da Transparência, Fiscalização e Controladoria Geral da União, aponta que a motivação para a instauração desta TCE foi materializada pela impugnação total de despesas, ratificando as irregularidades apontadas na Nota Técnica de Reanálise/MTur 709/2016, que atribui a reprovação, principalmente, à contratação por inexigibilidade. Informa que o convenente não encaminhou novo material para comprovar o evento.
26.	Nesse relatório, fica consignada a necessidade, para contratação de artistas consagrados, enquadrados na hipótese de inexigibilidade prevista no inciso III do art. 25 da Lei 8.666/1993, por meio de intermediários ou representantes, de ser apresentada cópia do contrato de exclusividade dos artistas como empresário contratado, registrado em cartório, uma vez que o contrato de exclusividade difere da autorização que confere exclusividade apenas para os dias correspondentes à apresentação dos artistas e que é restrita à localidade do evento (Acórdão 96/2008-TCU-Plenário) . Com base no Acórdão 3826/2013-TCU-Primeira Câmara) , afirma ser motivo para instauração de TCE a contratação de bandas de música, por meio de inexigibilidade de licitação, sob fundamento da exclusividade de representação, com base na apresentação de 'cartas' e de 'declarações' que supostamente atestariam a dita exclusividade, mas na verdade não se prestam para tanto, o que só pode ser feito por meio de contrato firmado entre artistas e empresários, devendo ainda constar registro em cartório, além de regular publicação.
27.	Quanto aos pagamentos e movimentações financeiras (extratos e contrapartida) , a CGU menciona: a) que o convenente encaminhou os extratos bancários da conta da prefeitura (c/c 12.418-4) e da conta específica do convênio (c/c 13.031-1) ; b) que consta extrato zerado da conta específica do convênio referente ao mês de abril de 2008, subtendendo que a conta foi aberta por volta desse período; c) que em 25/6/2008 foi emitida a nota de empenho referente ao valor do repasse do MTur e nessa mesma data ocorreu a assinatura do Terno de Convênio; d) que durante todo esse período, não houve o depósito da contrapartida muito menos a aplicação financeira desses recursos, conforme preconizado em lei; e)  houve a compensação do cheque 852064, no valor de R$ 7.650,00 na conta da prefeitura e não na conta específica do convênio; f) que no dia seguinte em que houve o débito do valor de R$ 7.650,00 consta crédito nesse mesmo valor, ou seja, em nenhum momento foi constatado o aporte da contrapartida na conta específica do convênio, como se verifica nos extratos de setembro a dezembro de 2008, que foram encaminhados pela convenente, onde consta somente a OB do repasse do MTur; e, g) que reprova o convênio na sua totalidade, solicitando a devolução dos recurso devidamente atualizados.
Da existência de outros eventuais débitos imputáveis a um mesmo responsável
28. 	Em cumprimento ao Memorando-Circular 44/2017-Segecex, de 22/8/2017, verifica-se, em demais processos em tramitação no TCU, a existência de outros eventuais débitos imputáveis a um mesmo responsável, em observância ao disposto no art. 6º, § 1º, da IN TCU 71/2012. 
29.		A pesquisa realizada no sistema CPF para a verificação da existência de débitos imputáveis ao nome de João Delfino Neto (CPF XXX.980.404-XX) não resultou nenhum outro processo em nome do referido responsável.
Da existência de processo judicial em curso
30.	No Relatório de Auditoria 336/2017, em 20/1/2017 (peça 74, p. 1) , há menção de que a 1ª Vara da Comarca de Esperança/PB encaminhou o Ofício nº 373, de 7/7/2016 (peça 66) , diligenciando o Ministério do Turismo, para fins do processo sob nº 001.606-95.2010.815.0171 (processo: aberto; ação: indenização trabalhista; réu: Sr. João Delfino Neto; distribuído em 19/10/2010) , para que fosse informado se a prestação de contas referente ao Convênio 877/2008, já fora objeto de análise definitiva.
31.	Não foi constatado nos autos documento que ateste a resposta à diligência feita ao Ministério do Turismo.
32. 	Cabe registar que fora autuado, em 16/12/2010, a ação de improbidade administrativa com pedido de liminar (Processo 0172010001885-6) , na 2ª Vara da Comarca de Esperança-PB, sendo o impetrante a Prefeitura de Esperança/PB, e o impetrado, o João Delfino Neto, e cujo objetivo era conceder a liminar para o fim de suspender as inscrições como em situação irregular nos cadastros do CAUC/SICAF do Município de Esperança - PB (peça 37, p. 2) .
33.	Conforme precedentes do TCU, mencionado no Voto condutor do Exmo. Ministro Benjamin Zymler no Acórdão 672/2013-TCU-Segunda Câmara:
De acordo com entendimento predominante na doutrina e na jurisprudência tanto dos tribunais judiciários quanto desta Corte de Contas, em decorrência do princípio da independência das instâncias administrativa, civil e penal, a decisão adotada nesta última não vincula as duas primeiras esferas, exceto quando a decisão proferida na instância penal taxativamente declare a inexistência do fato ou a negativa da autoria, o que não é o caso, pois, conforme informações fornecidas pelo próprio interessado, confirmadas por meio de consultas realizadas nos sítios dos tribunais mencionados, as ações penal e civil ainda se encontram em curso, pendentes de decisão definitiva.
34.	O Tribunal de Contas da União possui jurisdição e competência próprias estabelecidas pela Constituição Federal e pela sua Lei Orgânica (Lei 8.443/92) . Dessa forma, a existência de ação judicial sobre mesma matéria não obsta o exercício do controle externo, dado o princípio da independência das instâncias cível, penal e administrativa. Somente teria influência no processo em exame a ação penal em que fossem absolvidos os responsáveis pela negativa de autoria ou inocorrência do fato, caso em que as demais esferas devem acatar a decisão adotada no âmbito do juízo penal.  
35. 	Neste caso, não há relação de prejudicialidade no TCU, não cabendo sequer o sobrestamento desta TCE, para aguardar a decisão do processo judicial. Assim, "o ajuizamento de ação civil pública não retira a competência do Tribunal de Contas da União para instaurar a tomada de contas especial e condenar o responsável a ressarcir ao erário os valores indevidamente percebidos", em razão do princípio da independência entre as instâncias civil, administrativa e penal" (MS 23.625/DF - STF) .
EXAME TÉCNICO
Quanto à reprovação da execução financeira
36.	O órgão repassador aponta que a irregularidade motivadora da convicção de dano ao erário foi reprovação da execução financeira do convênio.
36.1	A análise técnica da prestação de contas realizada pelo Ministério do Turismo, por meio da última Nota Técnica de 709/2016, de 19/9/2016 (peça 63) ratificada pelo Relatório de Auditoria 336/2017, de 20/1/2017 (peça 74, p. 1) , concluiu que não foram sanadas as questões exigidas para que se possa atestar a boa e regular comprovação da aplicação dos recursos estando a execução financeira reprovada na sua totalidade, solicitando a devolução dos recursos devidamente atualizados (peça 63, p. 2-5) , conforme relatado no item 23 desta instrução.
Análise
Análise quanto às fotografias
36.2  	Sobre as fotografias, a 	Nota Técnica de Reanálise 1.149/2010, de 26/10/2010, da Coordenação Extraordinária de Prestação de Contas (peça 31, p. 1) , menciona no item 17 dessa instrução, que houve apresentação de fotografias, porém esta isoladamente é insuficiente para comprovar aplicação regular de recursos públicos, por não conterem elementos (testeira de palco, banner, faixas, características da localidade) que pudessem fazer associação ao evento proposto, mantendo a indicação de glosa na Nota Técnica 397/2010 (peça 28) .
36.3	E ainda, a referida Nota Técnica (peça 31, p. 2) informa que, de acordo com o gestor, as fotografias apresentadas em complementação, demonstrariam a regular aplicação dos recursos no objeto do convênio. As fotografias, quando desacompanhadas de provas mais robustas, são insuficientes para comprovar a regularidade da aplicação dos recursos públicos transferidos por meio de convênio, pois, embora possam, eventualmente, comprovar a realização do objeto, não revelam, efetivamente, a origem dos recursos aplicados. Ou seja, retratam uma situação, mas não demonstram o nexo entre os recursos federais transferidos e as despesas apresentadas na execução do objeto.
36.4			Cabe frisar que incide sobre o gestor o ônus da prova quanto à regular aplicação dos valores que lhe foram confiados para consecução do objeto pactuado, o que decorre de expressa disposição contida no parágrafo único do art. 70 da Constituição Federal, bem assim do disposto no art. 93 do Decreto-Lei 200/1967, c/c o art. 66 do Decreto 93.872/1986 (Acórdão 2436/2015-TCU-Plenário, 7.778/2015-TCU-1ª Câmara, 3.971/2015-TCU-1ª Câmara, 3.713/2015-TCU-1ª Câmara e 4.649/2015-TCU-2ª Câmara) . Desse modo, a apresentação isolada de fotografias não é suficiente para demonstrar que os recursos do convênio foram utilizados de forma regular.
Análise quanto à transferência de recursos da conta específica do convênio para a conta corrente da prefeitura
36.5	Sobre os pagamentos e movimentações financeiras (extratos e contrapartida) , a CGU (item 27 desta instrução) menciona:  a) que o convenente encaminhou os extratos bancários da conta da prefeitura (c/c 12.418-4) e da conta específica do convênio (c/c 13.031-1) ; b) que consta extrato zerado da conta específica do convênio referente ao mês de abril de 2008, ficando subtendido que a conta foi aberta por volta desse período; c) em 25/6/2008 foi emitida a nota de empenho referente ao valor do repasse do MTur e nessa mesa data ocorreu a assinatura do Terno de Convênio; d)  houve a compensação do cheque 852064, no valor de R$ 7.650,00 na conta da prefeitura e não na conta específica do convênio; e, que e) reprova o convênio na sua totalidade, solicitando a devolução dos recurso devidamente atualizados.
36.6	Conforme se extrai dos autos, o convênio previa o repasse de R$ 145.350,00. O convenente se obrigou a acrescentar R$ 7.650,00, a título de contrapartida (peça 9, p. 7) .
36.7			Cabe mencionar que a partir da transferência dos recursos da conta do convênio para a conta da prefeitura/estado, torna-se impossível acompanhar a movimentação financeira do convênio. Portanto, se é certo que os recursos repassados entraram nos cofres da prefeitura/estado, sendo transferidos para uma conta corrente de sua titularidade, a partir da qual eram feitos outros pagamentos da entidade, não há qualquer indício seguro sobre qual o destino que lhes foi dado. Não há, então, como presumir que tenham sido utilizados em benefício do município/estado, nem como afastar acima de qualquer dúvida a possibilidade de desvio ou locupletamento do gestor municipal/estadual. Tem-se, assim, a impossibilidade de reconhecimento do nexo de causalidade entre as ações supostamente executadas e os recursos federais transferidos ao município/estado.
36.8	A jurisprudência desta Corte de Contas é pacífica no sentido de que não basta a comprovação da execução do objeto para se firmar o juízo de regularidade no manejo do dinheiro público, mas se faz necessário demonstrar que tal execução se deu à conta dos recursos federais transferidos para tal fim. É que o objeto pode ter sido executado com recursos outros que não os valores oriundos do convênio, que permaneceriam sem a devida comprovação da destinação que lhes foi dada. Nesse sentido são os Acórdão 344/2015-TCU-Plenário, 2.206/2015-TCU-Plenário, 3.698/2015-TCU-2ª Câmara, 4.478/2015-TCU-1ª Câmara, 5.766/2015-TCU-1ª Câmara, 8.932/2015-TCU-2ª Câmara. Dessa forma, o débito será pelo valor dos recursos repassados.
Análise quanto à contrapartida
36.9	Sobre a contrapartida, a CGU (item 27 desta instrução) menciona: a) que durante todo esse período, não houve o depósito da contrapartida muito menos a aplicação financeira desses recursos, conforme preconizado em lei; b) que no dia seguinte em que houve o débito do valor de R$ 7.650,00 consta crédito nesse mesmo valor, ou seja em nenhum momento foi verificado o aporte da contrapartida na conta específica do convênio, como se verifica nos extratos de setembro a dezembro de 2008, que foram encaminhados pela convenente, onde consta somente a OB do repasse do MTur.
36.10	Conforme se extrai dos autos, o convênio previa o repasse de R$ 145.350,00 pelo Ministério do Turismo à prefeitura de Boa Esperança/PB para aplicação no evento Festa de São João. A esse valor, a convenente se obrigava a acrescentar R$ 7.650,00, a título de contrapartida, conforme cláusula quinta do convênio (peça 9, p. 7) .
36.11	Entretanto, tendo sido constatado o repasse de recursos no total de R$ 145.350,00 para o convenente, não foi verificada a aplicação integral e nem parcial dos valores provenientes da contrapartida previstos originalmente no instrumento do convênio.
36.12		O art. 73, parágrafo único, da Portaria Interministerial - CGU/MF/MP 507/2011 atual (ou o art. 57, parágrafo único, da Portaria Interministerial - MP/MF/MCT 127/2008, vigente à época da celebração do ajuste) preveem expressamente a devolução dos recursos proporcionais da contrapartida, o que deve ser feito dentro do prazo estabelecido para a apresentação da prestação de contas. Note-se que a referida portaria não obriga a devolução da contrapartida devida pelo Ministério do Turismo, o que poderia configurar enriquecimento sem causa por parte da União. No caso, o normativo determina a devolução dos recursos federais aplicados além da proporção originalmente pactuada na avença. 
36.13	Nesse mesmo sentido é a jurisprudência deste Tribunal (Acórdãos 620/2014-TCU-2ª Câmara, 5.147/2014-TCU-2ª Câmara, 1.902/2015-TCU-2ª Câmara, 2.423/2015-TCU-2ª Câmara, 7.472/2015-TCU-1ª Câmara e 7.610/2015-TCU-1ª Câmara) .
36.14	Na esteira deste entendimento se a contrapartida não foi aplicada integralmente, o valor a ser devolvido aos cofres também proporcionalmente deve ser integral, ou seja, R$ 145.350,00.
Quanto aos argumentos de defesa apresentados pelo Sr. João Delfino Neto (peça 61 e 67) 
37.		O responsável apresenta suas alegações considerando estar atendendo à diligência contida no subitem 5.1 da Nota Técnica 153/2011, porém as respostas são referentes aos apontamentos contidos no subitem 2.1 na Nota Técnica de Análise 709/2016, de 19/9/2016. Abaixo estão elencadas, de forma resumida as respostas apresentadas na peça 61:
37.1 	Sobre os extratos bancários, o responsável alega que reenviou, como anexos, os seguintes comprovantes: de abertura e conta corrente específica para movimentação de recursos do convênio, de cópia dos cheques nº 850002 (R$ 145.350,00) e nº 852064 (R$ 7.650,00) , do extrato da conta corrente nº 13.031 (de 1/9/2008 a 30/9/2008 e de 16/5/2008 a 19/11/2008) , do extrato da conta corrente nº 12.418-4 (de 29/8/2008 a 30/12/2008) e das notas fiscais com atesto de recebimento e detalhamento do empenho.
37.2	Sobre a contratação por inexigibilidade, o responsável alega que o concedente induziu ao erro, permitindo acreditar que os procedimentos adotados para contratação dos artistas estavam corretos e os requisitos de elegibilidade do convênio supracitado, estariam regulares.
37.3	Sobre o Acórdão 96/2008-TCU-Plenário, o responsável alega que o próprio convênio, assinado após o processo licitatório e no primeiro dia do evento (25/6/2008) é omisso em relação às recomendações do referido acórdão.
37.4 	Sobre a regularidade da aplicação dos recursos pactuados, alega que houve a regular aplicação dos recursos pactuados no instrumento de convênio citado, e que as falhas formais em nada maculam a análise do objetivo final, qual seja a realização da tradicional festa junina no município, com a devida contratação das bandas e serviços de palco, som e iluminação.
37.5	Sobre a aprovação da prestação de contas, alega que esta já havia sido aprovada conforme Nota Técnica 153/211 e Nota Técnica 1.149/2010, e solicita que seja reconsiderada a decisão que reprovou a execução financeira deste convênio.
37.6	Sobre o atendimento ao Ofício 3.101/2016/CGVC/DIRAC/SE/MTur, de 19/9/2016, o responsável apresenta respostas que são referentes aos apontamentos contidos no Parecer/Conjur/MTur 1.159/2008, de 25/6/2008 e na Nota Financeira 709/2016, de 19/9/2016, que estão abaixo elencadas, de forma resumida (peça 67) : a) 	sobre o Parecer/Conjur/MTur 1159/2008 (peça 31) o responsável alega que a prefeitura de Esperança não recebeu nenhuma orientação por parte do Ministério do Turismo sobre as exigências contidas e recomendadas no Acórdão 96/2008-TCU-Plenário e da Portaria Interministerial 127/2008; b) que o Parecer/Conjur/MTur 1159/2008, de 25/6/2008, ocorreu em data posterior ao processo licitatório e após iniciado o evento; que o parecerista Júlio Cesar de Araújo, Matr. SIAPE 1709779, concluiu nesse referido parecer sobre a regularidade da execução financeira, à época; e, c) que o MTur, desconhecia as normas contidas no Acórdão 96/2008 e na Portaria Interministerial 127/2008 (peça 67) .
37.7 	Sobre o Acórdão 4072/2015-TCU-Primeira Câmara, alega que este posicionou-se no sentido de que a não apresentação do contrato de exclusividade, apesar de macular o processo de inexigibilidade de licitação, não seria suficiente para exigir a devolução de recursos (peça 67) .
37.8	Sobre a Nota Técnica de Reanálise Financeira 709/2016 (peça 63) alega, quanto ao item 1.1 (licitação/contrato de exclusividade para contratação de artista por inexigibilidade) que o procedimento licitatório foi realizado sob as luzes da legislação vigente, Lei 8.666/1993, conhecida à época; que a P6ortaria Interministerial 127/2008 que serviu de base para a reprovação da execução financeira foi publicada em 29/5/2008 e o processo licitatório em análise teve seu início em 06/6/2008; que é contrassenso acreditar que o convenente tivesse conhecimento, sem a devida advertência ou orientações do Ministério concedente (peça 67, p. 6) .
37.9	Sobre a prestação de contas alega que esta foi apresentada em tempo hábil, conforme já se comprovou (peça 67, p. 6) . 
37.10	Sobre o Convênio 877/2008, alega que este foi executado integralmente, os preços foram compatíveis com o mercado, conforme atestou a própria CONJUR/MTur e que a empresa contratada recebeu os valores devidos e os repassou às bandas que se apresentaram, conforme atestam os recibos anexados ao processo de prestação de contas anteriormente e agora (peça 67, p. 6) .
37.11	Assevera que a comissão de licitação sempre procedeu conforme processos semelhantes anteriores, por desconhecer as normas contidas no citado acórdão do TCU, que atualizaram a Lei 8.666/1993 (peça 67, p. 6) .
37.12	Sobre a contratação de artistas, alega que: a) difere das demais em razão da aceitação do público, da época e da localidade; b) que às vezes, o gosto por um gênero musical, artista do momento ou época, deixa o prefeito atento à vontade popular; c) que não é qualquer banda de forró, mas aquela que esteja fazendo sucesso no momento e que tenha os preços compatíveis com o mercado daquela localidade no momento, e por tal motivo a contratação a ser feita foi por inexigibilidade (peça 67, p. 7) . 
37.13	Menciona que a recomendação contida no Parecer Técnico n° 925/2008, de 25/6/2008, somente foi feita após a realização do evento.
37.14	Aduz que a festa de São João de Esperança/PB é tradicional e que independente da liberação dos recursos, ela se realizaria, não seria correto realizar uma licitação com efeito retroativo, apesar de o empenho ter ocorrido em 25/6/2008, com publicação no DOU, em 4/7/2008, os recursos só foram liberados em 16/9/2008.
37.15 	Assevera que todos os convênios firmados entre o Ministério do Turismo e a Prefeitura para realização de eventos festivos tradicionais que aconteceram em anos anteriores, foram aprovados, sob a luz da Lei 8.666/1993, sem as mudanças introduzidas pelo referido acórdão do TCU e que a prefeitura não tinha conhecimento das mudanças da Lei 8.666/1993, que as orientações ao convenente só vieram a acontecer após a realização do evento, por meio da Nota Técnica de Reanálise Financeira 844/2013 (peça 67, p. 8) .
37.16	Sobre o Parecer Técnico Conjur/MTur 1.159/2008, de 25/6/2008 (peça 8, p. 10) e do Parecer Técnico 925/2008 do Departamento de Promoção e Marketing Nacional, 25/6/2008, alega que a análise da prestação de contas, apresentada pela prefeitura de Esperança/PB, foi considerada satisfatória, tendo sido comprovada a lisura do procedimento licitatório, sua execução, com preços compatíveis com mercado, e que se existissem falhas formais, estas não deveriam constituir impedimento para aprovação da ressalva financeira, e menos ainda, não deveriam constituir motivo para devolução total dos recursos do convênio, o que configuraria recebimento indevido por parte da União (peça 67, p. 9) .
37.17	Sobre o item 2.1 da referida Nota Financeira 709/2016, aduz que a) os comprovantes de abertura de conta constam no processo e o fato dela estar zerada no mês de abril, se justifica pela data da transferência dos recursos, pelo concedente, por meio da ordem bancária 901089, no valor de R$ 145.350,00, terem ocorrido em 16/9/2008 e o pagamento ter sido efetuado 23/9/2008; b) que a alegação de que não houve aplicação os recursos da contrapartida, a partir de 25/06/2008 (data do empenho dos recursos do convênio) também se justifica em razão da incerteza do recebimento dos recursos empenhados e em que data eles seriam creditados; c) que a contrapartida somente seria creditada, após o crédito dos recursos do convênio; e, d) que não se tinha conhecimento do teor da Portaria Interministerial 127/2008 (peça 67, p. 10) .
37.18 	Sobre a irregularidade apontada com a compensação do cheque 852064, no valor de R$ 7.650,00 na conta da prefeitura e não na conta específica do convênio, conforme extrato encaminhado às folhas 611, havendo crédito e débito na mesma data neste mesmo valor, alega que os recursos entraram na conta da prefeitura, no dia 23/9/2008 e nesta mesma data foi efetuado o pagamento, conforme os extratos já enviados ao MTur; que o descumprimento da Portaria Interministerial 127/2008, se deveu ao desconhecimento desta norma pela comissão de licitação e setor jurídico da prefeitura (peça 67, p. 11) .
37.19 	Alega, por fim, com relação ao pagamento ao fornecedor, que os pagamentos à conta dos recursos recebidos da União estão com identificação dos beneficiários, conforme exigências conhecidas à época; que os cheques e recibos dos pagamentos do empresário e destes às bandas contratadas estariam anexadas a esta defesa.
Análise dos argumentos de defesa apresentados pelo Sr. João Delfino Neto
37.20	Em resumo, constata-se que o responsável objetiva afastar sua responsabilização alegando desconhecer as normas. Ao assumir o ônus de prefeito, o Sr. João Delfino Neto se responsabilizou pela lisura do procedimento e pela observância das normas legais correspondentes. Não pode se furtar de sua responsabilidade, alegando simplesmente que desconhecia as normas ou que o público é quem manda na escolha do licitante.
37.21   	Consta em suas alegações que os extratos teriam sido anexados e encaminhados como comprovantes que a data da abertura da conta difere daquela apontada na referida nota técnica, entretanto não há documentação comprobatória anexada. 
37.22	Conforme informa o responsável, à época da realização do certame, o Acórdão 96/2008-TCU-Plenário ainda não havia sido prolatado, e que este acórdão dá novo entendimento a Lei 8.666/1993. Com relação a modalidade da licitação apreciada no referido acórdão, considera-se imprescindível a aplicação da modalidade correta, e, portanto, não consideramos razoável a alegação do responsável em se eximir de observar a exigência legal insculpida pela referida lei para escoima-se da aplicação da Lei. 
37.23				Há diversos julgados que firmam o entendimento contido no Acórdão 96/2008-TCU-Plenário, como o Acórdão 351/2015-TCU-Segunda Câmara, o Acórdão 8244/2013-TCU-Primeira Câmara e o Acórdão 2070/2011-TCU-Plenário.
37.24	Cabe mencionar que, no caso em que se trata, as declarações do responsável tornaram evidente que o administrador não se preocupou em seguir as normas legais ao declarar que (peça 67, p. 10) : 
	Resposta: fica impossível abrir uma licitação para contratação de bandas musicais ou mesmo banda de forró, sem antes observar alguns pré-requisitos: gosto popular na região, sucesso no momento, instrumental, letra, tradição, etc. Quem dita o gosto musical é o público e não a prefeitura. 
37.25	E, apesar de ter alegado que reenviou, como anexo, os seguintes comprovantes: abertura e conta corrente específica para movimentação de recursos do convênio, cópia dos cheques 850002, de R$ 145.350,00 e 852064 (R$ 7.650,00) , extrato da conta corrente 13.031 (de 1/9/2008 a 30/9/2008) , extrato da conta corrente 12.418-4 (de 29/8/ a 30/12/2008) , extrato da conta corrente 13.031-1 (de 16/5 a 19/11/2008) , notas fiscais com atesto de recebimento e detalhamento do empenho, o responsável tampouco anexou os referidos documentos com valor probatório sobre suas alegações, não elidindo o apontamento feito na Nota Técnica Nota Técnica de Reanálise Financeira 709/2016 (peça 63) .
37.26 	Sobre a data da assinatura do referido convênio, esta foi em 25/6/2008 (peça 18, p. 1) , e sendo o Sr. João Delfino Neto, o prefeito do município de Esperança/PB, no período de 2005 a 2008, logo este era a pessoa responsável pela realização das despesas e gestão dos recursos federais recebidos por meio do convênio em questão e responsável pela boa e correta utilização dos recursos, sendo este o único responsável pelo prejuízo ao erário, no valor original de R$ 145.350,00, tendo sido creditado em 16/9/2008.
37.27 	Sobre a alegação contida no item 37.16 dessa instrução, o gestor argumenta que o órgão de controle interno se manifestou favoravelmente a ele, razão pela qual o TCU não poderia decidir contrariamente a esse entendimento.
37.28	Para esse assunto, cabe esclarecer que o pronunciamento do controle interno foi sobre a minuta do convênio (peça 8, p. 8) , bem como não vincula a análise desta Corte de Contas, que pode acompanhar as decisões daquele órgão ou pronunciar-se contrário, caso identifique fatos para isso. Assim não fosse, perderia a razão de existência das duas modalidades de controle, interno e externo. 
37.29	De acordo com suas atribuições constitucionais, este Tribunal não está obrigado a seguir eventual entendimento de outros órgãos da administração pública, devendo realizar de forma autônoma e independente a apreciação da regularidade das contas dos gestores de bens e direitos da União. São nesse sentido os Acórdão 6668/2015-TCU-Segunda Câmara, 1.568/2015-TCU-2ª Câmara, 137/2015-TCU-1ª Câmara, 1537/2014-TCU-Plenário. 
37.30	Embora este parecer inicial tenha sido favorável, os seguintes emitidos pelo controle interno foram desfavoráveis à prestação de contas, não assistindo razão ao gestor com a alegação que não existem motivos para a de devolução total dos recursos do convênio.
Outras constatações
38.	Cabe registrar, no que se refere à data da ocorrência do dano, que, em se tratando de débito por contas apresentadas sem a comprovação da regular aplicação dos recursos de transferência, considera-se para cálculo do débito, a data da transferência do crédito na conta bancária específica, conforme inciso I do art. 1º da IN TCU 71/2012, atualizada. No caso, deve-se considerar a data do crédito na conta do convenente a data de 16/9/2008, constante na relação de ordens bancárias externas (peça 13, p. 1) .
39.	Constatou-se ainda que o citado gestor não implementou as medidas necessárias para que tais recursos fossem corretamente aplicados, sendo, o responsável pelo prejuízo ao erário, no valor original de R$ 145.350,00, debitado o valor de R$ 77,20 (peça 18) atualizado monetariamente e acrescido de juros de mora, de acordo com o art. 9º da IN TCU 76/2016, a contar de 16/9/2008 a 20/1/2017, correspondendo ao montante de R$ 349.384,41, conforme o demonstrativo de débito atualizado (peça 71) . 
40.	Conclui-se, assim, pela citação do Sr. João Delfino Neto, então prefeito do município de Esperança/PB, em decorrência da impugnação total das despesas na execução do convênio, celebrado com o Ministério do Turismo, no valor original de R$ 145.350,00, a contar a partir de 16/9/2008.
CONCLUSÃO 
41.	Na opinião do Tomador de Contas, os fatos apurados no processo TCE, indicam a ocorrência de prejuízo ao erário, decorrente da impugnação total de despesas em virtude da irregularidade na execução física e financeira do objeto. Corroborando também, a ausência de elementos comprobatórios complementares da execução dos itens constantes no Plano de Trabalho aprovado, o que motivou a instauração desta TCE.
42. 	Tendo sido analisadas as respostas apresentadas pelo Sr. João Delfino Neto, consideram-se rejeitadas, uma vez que não foram suficientes para elidir as irregularidades apontadas, haja vista que na data de recebimento do repasse, em 16/9/2008, e da assinatura do Convênio MTur/Município de Esperança PB/877/2008, Siafi/Siconv 632844, celebrado com o Ministério do Turismo, em 25/6/2008, o Sr. João Delfino Neto, prefeito do município de Esperança PB, no período de 2005-2008, era a pessoa responsável pela realização das despesas e gestão dos recursos federais recebidos por meio do convênio em questão afim de que os recursos fossem corretamente utilizados, sendo, portanto, o responsável pelo prejuízo ao Erário, no valor original, de R$ 145.350,00.
43.	Considerando que não houve recolhimento do débito, conforme consultas feitas ao sistema Siafi, pela área técnica do Ministério do Turismo. 
44.	Propõe-se a citação do Sr. João Delfino Neto, em decorrência da impugnação total das despesas na execução do Convênio MTur/Município de Esperança-PB/877/2008, Siafi/Siconv 632844, celebrado com o Ministério do Turismo.
PROPOSTA DE ENCAMINHAMENTO
45.	Diante do exposto, encaminham-se os autos ao Gabinete do Exmo. Sr. Ministro-Relator André de Carvalho, propondo:
	a) 	realizar a CITAÇÃO do Sr. João Delfino Neto (CPF 022.980.4040-78) , município de Esperança/PB, com fundamento nos artigos 10, § 1º, e 12, inciso I e II, da Lei 8.443/1992 c/c o artigo 202, incisos I e II do Regimento Interno do TCU, para que, no prazo de quinze dias, apresente alegações de defesa e/ou recolha, aos cofres do Tesouro Nacional, a quantia abaixo indicada, abatendo-se na oportunidade a quantia eventualmente ressarcida, na forma da legislação em vigor, em virtude da impugnação total das despesas, decorrente das irregularidades na execução física e financeira do objeto do Convênio MTur/Município de Esperança-PB/877/2008, Siafi/Siconv 632844, celebrado com o Ministério do Turismo:
	Valor original
	Data de ocorrência
	D/C

	R$ 145.350,00
	16/9/2008
	D

	R$ 77,20
	19/11/2008
	C

Valor atualizado até 22/5/2018: R$ 372.236,96 (peça 79) .
3.			Ordenada a mencionada citação em 25/6/2018 (peça 81) , o responsável foi regularmente citado (peças 83 e 86) e, após a obtenção de prorrogação de prazo (peças 84-85) , compareceu ao processo trazendo suas alegações de defesa (peças 87-92) , as quais são objeto de exame em tópico específico adiante.
ANÁLISE DOS PRESSUPOSTOS DE PROCEDIBILIDADE DA IN/TCU 71/2012
Avaliação de Viabilidade do Exercício do Contraditório e Ampla Defesa
4.	Preliminarmente, verifica-se que não houve o transcurso de mais de dez anos desde o fato gerador sem que tenha havido a notificação do responsável pela autoridade administrativa federal competente (art. 6º, inciso II, c/c art. 19 da IN/TCU 71/2012, modificada pela IN/TCU 76/2016) , uma vez que as despesas impugnadas datam de 16/9/2008 e o responsável foi notificado sobre as irregularidades pela autoridade administrativa competente em 26/11/2010 (peça 33) .
Valor de Constituição da TCE 	
5.	Verifica-se que o valor atualizado do débito apurado (sem juros) em 1/1/2017 é superior a R$ 100.000,00, na forma estabelecida conforme os arts. 6º, inciso I, e 19 da IN/TCU 71/2012, modificada pela IN/TCU 76/2016.
OUTROS DÉBITOS NOS SISTEMAS DO TCU COM O MESMO RESPONSÁVEL
6.		Informa-se que não foi localizado processo em curso neste Tribunal com débitos imputáveis ao responsável.
7.	A tomada de contas especial está, assim, devidamente constituída e em condição de ser instruída.
EXAME TÉCNICO
A partir desse ponto, passa-se ao cotejo das irregularidades delineadas na instrução transcrita acima, motivadoras da citação endereçada ao responsável João Delfino Neto, juntamente com os elementos presentes nos autos, as alegações de defesa e demais documentos trazidos pelo responsável (peças 87-92) , buscando-se verificar a sua aptidão em elidir as irregularidades anotadas em relação à execução física e financeira do convênio sob foco.
Argumento
Quanto a execução física, aduz que o objeto do convênio foi plenamente atingido, tendo sido encaminhado ao MTur amplo material jornalístico e fotográfico comprovando a realização dos shows e a execução dos demais itens. Traz os elementos que entende fazer prova de suas afirmações (peça 89, p. 38-45; peça 90; peça 91, p. 1-11) .
Exame
Por certo, após sucessivos exames e diligências, a execução física do convênio teve o seu derradeiro parecer consignado por intermédio da Nota Técnica 153/2011 (peça 45) . Mencionada Nota Técnica, após examinar matéria de internet e fotografias trazidas, concluiu pela apresentação das atrações artísticas e pela prestação dos serviços de mesa de som, iluminação e estrutura de palco, conforme previsto no plano de trabalho (peça 1, p. 4) .
Diante dos elementos presentes nos autos e do exame realizado pelo MTur, opinamos pela conformidade da execução física do convênio, ausente qualquer ressalva em relação a essa questão.
Argumento 
Em relação à execução financeira do convênio, argumenta que:
	- foi conduzido a equívoco involuntário, uma vez que não tinha conhecimento, não foi avisado e tampouco o MTur fez constar cláusula no convênio sobre as recomendações expressas no Acórdão 96/2008, "comprometendo de maneira fatídica a capacidade do convenente em fazer valer os seus pressupostos, ainda mais considerando o curto espaço de tempo entre a publicação do Acórdão e a assinatura do Convênio";
	- o questionamento sobre a modalidade de licitação para a contratação das atrações artísticas foi realizado pelo MTur quando já decorridos mais de quatro anos da conclusão do convênio, "quando a modalidade de licitação escolhida e implementada pela CPL não mais poderia ser modificada, impedindo qualquer possibilidade de retroagir seus atos.";
	- anteriormente à celebração do convênio, ainda na fase preparatória, "o Ministério do Turismo teve acesso à documentação correspondente à licitação na modalidade Inexigibilidade (e cartas de exclusividade correspondentes) , mas NÃO COLOCOU QUALQUER ÓBICE À CELEBRAÇÃO DO CONVÊNIO quanto à forma de contratação, embora fosse sua obrigação alertar acerca de eventuais impedimentos ou restrições" (grifos do original) , manifestando-se pelo prosseguimento da celebração da avença;
	- os valores referentes à contrapartida foram sacados da conta ICMS da Prefeitura e utilizados para o pagamento da empresa contratada, na mesma data em que também foi realizado o pagamento à essa empresa com os recursos do convênio, em razão do desconhecimento de exigência legal para que essa contrapartida fosse depositada na conta específica.
Exame
Busca-se agora a existência de vínculos entre os pagamentos efetuados as expensas do convênio e os itens executados. Nessa direção, o quadro seguinte traz um espelho das evidências presentes nos autos relativas à execução financeira do ajuste.
	Plano de trabalho
	Valor (R$) 
	Licitação
	Contratação e pagamentos

	Forrozão Saia Justa
	7.500,00
	- Inexigibilidade de licitação (peça 5, p. 3 e 17) 
- Cotações de preços (peça 88, p. 38-44 e peça 89, p. 1-7) 
- Cartas de exclusividade restritas a apresentação no evento (peça 5, p. 8-16) 
- Declarações de recebimento de cachê não especificado (peça 2, p.2-9; peça 88, p. 15-23) 
	- Contrato firmado com Marcos Produções Ltda. (peça 19, p. 4-6) 
- NF 280 (peça 20, p. 37) , não há especificação das atrações artísticas.
- Cheque nominativo 850002, conta 001/2047/13031-3, R$ 145.300,00 (peça 20, p. 39) 
- Declarações de recebimento de cachê não especificado (peça 2, p.2-9; peça 88, p. 15-23) 

	Sandro Show
	3.000,00
		
	Leões do Forró
	5.000,00
		
	Forrozão Karkará
	10.000,00
		
	Estação da Luz
	10.000,00
		
	Ton Oliveira
	30.000,00
		
	Sirano e Sirino
	30.000,00
		
	Casca de Coco
	30.000,00
		
	Forrozão Cipó de Boi
	7.500,00
		
	Locação de som
	8.000,00
	- Convite (peça 88, p. 25-37 e 45) ; peça 89, p. 8-24 e 28-29) 
	- Contrato firmado com Marcos Produções Ltda. (peça 89, p. 25-27 e 30) ;
- NFs 279 e 280 (peça 20, p. 37-40) 
- Cheques nominativos 852064, conta 001/2047/12418-4, R$ 7.650,00 (peça 20, p. 42) ; e 850002, conta 001/2047/13031-3, R$ 145.300,00 (peça 20, p. 39) 
- Recibos (peça 20, p. 41 e 43) 

	Iluminação
	4.000,00
		
	Estrutura de palco
	8.000,00
		
	T O T A L
	153.000,00
		
Movimentação na conta específica e aplicação da contrapartida
Focando a movimentação na conta específica (banco/agência/conta 001/2047/13031-3) , observa-se que os recursos do convênio foram repassados em 18/9/2008, havendo a compensação do cheque nº 850002, no valor de R$ 145.350,00, em 23/9/2008, e um saldo de aplicação financeira no valor de R$ 77,22, compensado pelo cheque nº 850003, em 19/11/2008 (peça 17, p. 13-14) . 
Há nos autos cópia do cheque nº 850002 (peça 20, p. 39) , nominal a Marcos Produções Ltda., bem como do cheque nº 850003, utilizado para o recolhimento ao Tesouro do saldo obtido com a aplicação financeira (peça 18) .
Após essas três únicas movimentações havidas na conta específica, seu saldo foi zerado.
Em relação à contrapartida, foi apresentado o cheque nº 852064 (peça 20, p. 42) , no valor de R$ 7.650,00, nominal a Marcos Produções Ltda., compensado de conta bancária da Prefeitura 001/2047/12418-4 (peça 17, p. 4) .
Nada obstante os indicativos que de fato o valor correspondente à contrapartida fora pago à empresa contratada, é certo que a cláusula sétima do convênio, termo com força de lei entre as partes, não dava margem a dúvidas quanto à obrigatoriedade desses recursos serem depositados e movimentados por intermédio da conta específica:
Os recursos transferidos pelo CONCEDENTE e os referentes à Contrapartida financeira serão, obrigatoriamente, mantidos em conta bancária especifica do Convênio e somente poderão ser utilizados para pagamento de despesas constantes do Plano de Trabalho ou para aplicação no mercado financeiro, nas hipóteses previstas em lei, em conformidade com o disposto no art. 10, do Decreto nº 6.170/2007, atualizado, e no art. 50 da Portaria Interministerial nº 127/2008.
Diante dessa expressa previsão, as alegações do responsável no tocante a esse ponto não merecem guarita, devendo-se a ressalva anotada, que não evidencia dano ao erário ou mesmo grave infração à norma legal capaz de macular por si só as presentes contas, ser mantida.
Contratação das atrações artísticas
	Em situação análoga ao presente caso, tratando de contratação de atrações artísticas para a realização de shows por meio de inexigibilidade de licitação, o Acórdão 96/2008-TCU-Plenário, prolatado na Sessão de 30/1/2008 e relatado pelo Exmo. Ministro Benjamim Zymler, determinou ao Ministério do Turismo, dentre outras, a obrigatoriedade de adoção de algumas providências a serem tomadas pela Convenente na execução de Convênio com recursos federais, as quais deveriam ser comprovadas quando da prestação de contas, sob pena de glosa dos valores envolvidos:
9.5.1. quando da contratação de artistas consagrados, enquadrados na hipótese de inexigibilidade prevista no inciso III do art. 25 da Lei nº 8.666/1992, por meio de intermediários ou representantes:
9.5.1.1. deve ser apresentada cópia do contrato de exclusividade dos artistas com o empresário contratado, registrado em cartório. Deve ser ressaltado que o contrato de exclusividade difere da autorização que confere exclusividade apenas para os dias correspondentes à apresentação dos artistas e que é restrita à localidade do evento;
9.5.1.2. o contrato deve ser publicado no Diário Oficial da União, no prazo de cinco dias, previsto no art. 26 da Lei de Licitações e Contratos Administrativos, sob pena de glosa dos valores envolvidos.
	Posteriormente, a jurisprudência desse Tribunal sobre o tema evoluiu, e no Acórdão 1435/2017-TCU-Plenário, Sessão de 5/7/2017, proferido em processo de Consulta relatado pelo Exmo. Ministro Vital do Rêgo (com Voto de Revisor do Exmo. Ministro Augusto Sherman) , o TCU respondeu ao Ministério do Turismo o seguinte:
9.2.1. a apresentação apenas de autorização/atesto/carta de exclusividade que confere exclusividade ao empresário do artista somente para o (s) dia (s) correspondente (s) à apresentação deste, sendo ainda restrita à localidade do evento, não atende aos pressupostos do art. 25, inciso III, da Lei 8.666/1993, representando impropriedade na execução do convênio;
9.2.2. do mesmo modo, contrariam o sobredito dispositivo legal as situações de contrato de exclusividade - entre o artista/banda e o empresário - apresentado sem registro em cartório, bem como de não apresentação, pelo convenente, do próprio contrato de exclusividade;
9.2.3. tais situações, no entanto, podem não ensejar, por si sós, o julgamento pela irregularidade das contas tampouco a condenação em débito do (s) responsável (is) , a partir das circunstâncias inerentes a cada caso concreto, uma vez que a existência de dano aos cofres públicos, a ser comprovada mediante instauração da devida tomada de contas especial, tende a se evidenciar em cada caso, entre outras questões, quando:
9.2.3.1. houver indícios de inexecução do evento objeto do convênio; ou
9.2.3.2. não for possível comprovar o nexo de causalidade, ou seja, que os pagamentos tenham sido recebidos pelo artista ou por seu representante devidamente habilitado, seja detentor de contrato de exclusividade, portador de instrumento de procuração ou carta de exclusividade, devidamente registrados em cartório.
	Desse julgado, extrai-se o entendimento de que o pressuposto é que a inexigibilidade se aplica somente a artista ou banda e não a produtora de eventos e, portanto:
	a) a contratação de artistas, via intermediário, por inexigibilidade de licitação, baseada em exclusividade, deve ser feita mediante a apresentação de Contrato de Exclusividade;
	b) não são contratos de exclusividade considerados legalmente válidos para fins de contratação de intermediários de artistas por inexigibilidade, a serem pagos com recursos federais, os documentos: i. restritos ao dia do evento; ii. restritos à localidade do evento; iii. não registrados em cartório;
	c) a não apresentação do contrato de exclusividade pela entidade convenente, ou a apresentação de contrato não considerado válido, configura burla ao art. 25, inciso III, da Lei 8.666/1993;
	d) em caso de ocorrência no disposto na alínea "c" (contratação indevida de intermediário de artistas por inexigibilidade) , para se considerar que há uma segunda irregularidade, de não comprovação da boa e regular utilização de recursos, causadora de danos ao Erário, deverá se verificar a ocorrência de uma dessas duas situações: i. inexecução física; ou ii. ausência de comprovação de nexo causal entre os recursos do convênio e pagamentos aos artistas (entenda-se como nexo causal, o pagamento ao artista, ao representante legal da banda, ou ao intermediário exclusivo legalmente constituído) .
	No caso vertente, o plano de trabalho previa a contratação de nove atrações artísticas, além dos itens de infraestrutura (som, iluminação e palco) - esses últimos objeto de exame adiante. 
Como visto em tópico precedente, os recursos depositados na conta específica foram integralmente utilizados para o pagamento à empresa intermediária contratada com inexigibilidade de licitação, em julho de 2008, que apresentou cartas de exclusividade das atrações artísticas restritas ao local e tempo do evento objeto do convênio, em dissonância ao previsto na retrocitada jurisprudência deste TCU. 
	Tem-se aqui, dessa forma, a contratação de bandas e artistas com a intermediação de quem não detinha a comprovação válida da exclusividade das atrações.
	Registra-se, todavia, que constam dos autos declarações em nome das atrações listadas no plano de trabalho (peça 2, p. 2-9) , todas com firmas reconhecidas em cartório em dezembro de 2012, que também são trazidas pelo responsável nesta ocasião (peça 88, p. 15-23) , informando a  participação no evento e também o recebimento dos cachês pagos pelo intermediário contratado:
	Atração artística
	Signatário da declaração

	Forrozão Saia Justa
	Aldrin Castor do Rego 

	Sandro Show
	Sandro Lira de Medeiros 

	Leões do Forró
	Francisco Pedro Gonçalves 

	Forrozão Karkará
	Robério Bezerra de Albuquerque

	Estação da Luz
	Josinaldo Genuíno Carneiro 

	Ton Oliveira
	Glayriston de Souza Leite 

	Sirano e Sirino
	Antonio Sirano Cavalcante Lopes 

	Casca de Coco
	José Rosemilton Alves Barbosa 

	Forrozão Cipó de Boi
	Adonis Araújo de Assis 

Acerca dessas declarações e de seus signatários, após busca nas bases de dados disponíveis e na rede mundial de computadores, logramos estabelecer a existência de vínculos entre: 
	- a firmada por Robério Bezerra de Albuquerque, Robério Roland em artes e integrante do Forrozão Karkará,  (https://campinagrande.pb.gov.br/wp-content/uploads/2021/01/SEPARATA-DO-SEMANARIO-OFICIAL-28-DE-DEZEMBRO-DE-2020.pdf) ; 
	- a em nome da dupla Sirano e Sirino, firmada por um dos irmãos integrantes da dupla; e 
	- a firmada pelo Sr. Aldrin Castor do Rego em nome do Forrozão Saia Justa, onde, nos fundamentos do Acórdão 10685/2018-TCU-Segunda Câmara, o relator acolheu a ponderação do representante do Ministério Público no sentido de ser verossímil a vinculação.
Entretanto, nem mesmo essas declarações onde há evidências da legitimidade de seus signatários, possuem aptidão de firmar, em nosso entender, o necessário nexo de causalidade entre os recursos repassados e a sua destinação aos itens previstos no termo de convênio, haja vista que em nenhuma delas foi especificado o valor do cachê recebido em decorrência da apresentação declarada, somente constando em todas elas a data e hora da apresentação e a expressão: "e que por essa apresentação recebi o valor integral do cachê. Ao qual dou plena e total quitação ao débito".
Também o documento fiscal emitido pela empresa contratada, NF 280 (peça 20, p. 37) , não especifica a qual contrato está vinculado, as atrações artísticas e tampouco o valor correspondente a cada uma delas, constando somente a especificação genérica "referente a contratação de bandas musicais" e o valor total de R$ 133.000,00.
Nada obstante essa situação, de impossibilidade de estabelecer de forma inconteste o nexo entre os valores previstos no plano de trabalho e os efetivamente recebidos pelas atrações, este Tribunal, ao apreciar situação bastante assemelhada à presente, deliberou pela elisão do débito decorrente da irregularidade em comento, constando do voto condutor do Acórdão 2256/2019-TCU-Segunda Câmara, da relatoria do Ministro Aroldo Cedraz, o seguinte excerto:
12.	Deixo de acolher a proposta alternativa formulada pelo douto representante do Ministério Público/TCU com vistas à "renovação da citação do sr. Gilberto Muniz Dantas, ex-prefeito do Município de Fagundes-PB, pelo valor original de R$ 100.000,00 (data da ocorrência: 20.8.2008) , tendo em vista a não comprovação da boa e regular aplicação dos recursos, ante a ausência de documentação comprobatória (documentos fiscais/recibos) dos cachês efetivamente pagos às bandas identificadas no projeto básico/plano de trabalho (peça 2, pp. 69/73) , impossibilitando a verificação do nexo causal entre os recursos transferidos e as despesas indicadas na prestação de contas" (peça 32, p. 7; negrito consta no original) .
13.	E assim o faço, levando em consideração o fato de que a pessoa jurídica contratada em 2008 pelo Município de Fagundes-PB para promover os shows anunciados para a Festa de "São João Antônio" foi a empresa Sheila Promoções, Eventos e Serviços Eireli - ME, de modo que deveria ter sido ela, e ninguém mais, a emissora das notas fiscais e recibos, assim como a destinatária dos respectivos pagamentos. Inexistiu, portanto, qualquer descumprimento ao Termo de Convênio 772/2008, à Portaria Interministerial 127/2008, aos arts. 62 e 63 da Lei 4.320, de 17/3/1964, e ao art. 93 do Decreto-Lei 200, de 25/2/1967, indicados como fundamentação jurídica das citações realizadas nos presentes autos (peças 9 e 22) .
14.	Não faz sentido, destarte, que somente agora, em sede de tomada de contas especial, se exija do Sr. Gilberto Muniz Dantas a apresentação de "documentação comprobatória (documentos fiscais/recibos) dos cachês efetivamente pagos às bandas identificadas no projeto básico/plano de trabalho" como condição para reconhecimento de nexo causal entre os recursos repassados ao Município de Fagundes-PB por força do Convênio 772/2008 e os pagamentos efetuados com a realização, em 2008, da Festa de "São João Antônio" naquela localidade. Obviamente, a apresentação desse rol de documentos probatórios se torna obrigatória nos ajustes em que o termo de convênio contemple tal exigência, o que, entretanto, não se verifica neste TC-Processo 003.545/2015-6.
De fato, o convênio sob foco, firmado em 25/6/2008, somente estabelecia em sua cláusula 3ª, item II, alínea "cc", a necessidade de publicação no DOU dos contratos de exclusividade firmados entre os artistas e empresários, bem como a estrita observância do art. 26 da Lei 8.666/1993 nos casos de dispensa e inexigibilidade de licitação, ausentes qualquer disposição no sentido da necessidade de apresentação de comprovante do pagamento de cachê à atração artística pelo intermediário contratado para a produção do show.
Menciona-se que, na mesma linha de entendimento do supramencionado precedente, foram também prolatados os Acórdão 1590/2015-TCU-Segunda Câmara, 8.596/2016-TCU-2ª Câmara e 1.965/2019-TCU-2ª Câmara, 2.576/2020-TCU-2ª Câmara, das respectivas relatorias dos Ministros Marcos Bemquerer Costa, Ana Arraes, André Luís de Carvalho e Augusto Nardes, bem como dos Acórdão 7608/2017-TCU-Segunda Câmara, 1.638/2019-TCU-2ª Câmara e 2.459/2019-TCU-2ª Câmara, todos da relatoria do Ministro Aroldo Cedraz. 
Diante da situação fática presente nos autos e da jurisprudência ora colacionada, devem ser acolhidas, em parte, as alegações do defendente alusivas às contratações das atrações artísticas para considerar a conformidade do pagamento realizado com os recursos transferidos e os objetivos almejados pela avença.
Em outra direção, as alegações apresentadas em relação à contratação da empresa Marcos Produções Ltda., realizada com inexigibilidade de licitação, sem a devida observância aos preceitos da Lei 8.666/1993, não merecem prosperar. 
Efetivamente, a alegação do responsável de que fora conduzido a equívoco involuntário em razão do desconhecer os termos do Acórdão 96/2008-TCU-Plenário não se sustenta, haja vista que sua defesa (peça 88, p. 3) demonstra conhecimento dos termos presentes nos Pareceres 925/2008 e 1159/2008 (peças 6 e 8) , os quais antecederam a formalização do convênio e onde há menções expressas ao Acórdão 96/2008-TCU-Plenário. Ainda, as cotações de preços (peça 88, p. 38-44 e peça 89, p. 1-7) denotam a viabilidade da realização de certame licitatório para as contratações pretendidas.
Nesse sentido, este TCU tem reiteradamente deliberado que as contratações de empresas intermediárias, realizadas nas condições aqui presentes, não configuram a hipótese de inviabilidade de competição, prevista no art. 25, caput, da Lei 8.666/1993, haja vista a viabilidade de competição diante da existência de mais de um interessado em agenciar a contratação das atrações artísticas (v.g. Acórdão 1435/2017-TCU-Plenário, 936/2019-TCU-Plenário e 4336/2020-TCU-2ª Câmara) .
Assim, resta evidenciada a prática de ato com grave infração à norma legal, caracterizada pela homologação (peça 5, p.17) e contratação da empresa Marcos Produções Ltda. (peça 19, p. 4-6) com inexigibilidade de licitação, em inobservância ao disposto na Lei 8.666/1993, arts. 25 e 26, devendo, pois, as alegações de defesa do responsável ser rejeitadas em relação a esse ponto. 
Contratação dos itens de infraestrutura
Relativamente aos itens de infraestrutura (locação de som, iluminação e estrutura de palco) , entendemos que os elementos presentes no processo são aptos a demonstrar a conformidade de sua execução financeira, haja vista a discriminação desses itens nas notas fiscais 279 e 280 (peça 20, p. 37-40) , bem como no convite 28/2008 e contrato 63/2008 firmado também com a empresa Marcos Produções Ltda. (peça 89, p. 8-27) , juntamente com as publicações dos respectivos extratos (peça 89, p. 28-30) .
Por essa razão, as alegações produzidas nesse sentido devem ser acolhidas.
Em arremate, diante dos exames conduzidos, somos da opinião que as alegações de defesa prestadas pelo responsável devem ser acolhidas em sua íntegra no que se refere à execução física do convênio, e em parte no tangente à sua execução física.
Prescrição da Pretensão Punitiva
	Vale ressaltar que a pretensão punitiva do TCU, conforme Acórdão 1441/2016-TCU-Plenário, que uniformizou a jurisprudência acerca dessa questão, subordina-se ao prazo geral de prescrição indicado no art. 205 do Código Civil, que é de 10 anos, contado da data de ocorrência da irregularidade sancionada, nos termos do art. 189 do Código Civil, sendo este prazo interrompido pelo ato que ordenar a citação, a audiência ou a oitiva do responsável. 
No caso em exame, não ocorreu a prescrição, uma vez que as condutas inquinadas datam de 16/9/2008, tendo sido ordenada a citação dirigida ao responsável em prazo inferior a dez anos, em 25/6/2018 (peça 81) .
CONCLUSÃO
		Em face da análise promovida na seção "Exame Técnico", propõe-se rejeitar parte das alegações de defesa apresentas pelo responsável João Delfino Neto, uma vez que não foram suficientes para sanar a integralidade das condutas a ele atribuídas. Ademais, inexistem nos autos elementos que demonstrem a boa-fé do responsável ou a ocorrência de outras excludentes de culpabilidade.
	Verifica-se também que não houve a prescrição da pretensão punitiva, conforme análise já realizada.
	Tendo em vista que não constam dos autos elementos que permitam reconhecer a boa-fé do responsável, sugere-se que as suas contas sejam julgadas irregulares, nos termos do art. 202, § 6º, do Regimento Interno do TCU, com a imputação da sanção prevista no art. 57 da Lei 8.443/1992
PROPOSTA DE ENCAMINHAMENTO
Diante do exposto, submetemos os autos à consideração superior, propondo ao Tribunal:
	a) rejeitar, em parte, as alegações de defesa apresentadas pelo Sr. João Delfino Neto (CPF XXX.980.404-XX) ;
	b) 	julgar irregulares, nos termos dos arts. 1º, inciso I, 16, inciso III, alínea "b", da Lei 8.443/1992, c/c os arts. 19 e 23, inciso III, da mesma Lei, as contas do responsável João Delfino Neto (CPF XXX.980.404-XX) ;
		c) aplicar ao Sr. João Delfino Neto (CPF XXX.980.404-XX) a multa prevista no art. 58, da Lei 8.443/1992, c/c o art. 268, inciso II, do Regimento Interno do TCU, com a fixação do prazo de quinze dias, a contar da notificação, para comprovar, perante o Tribunal (art. 214, inciso III, alínea "a", do Regimento Interno) , o recolhimento da dívida aos cofres do Tesouro Nacional, atualizada monetariamente desde a data do acórdão que vier a ser proferido até a do efetivo recolhimento, se for paga após o vencimento, na forma da legislação em vigor;
	d)		 autorizar, desde logo, a cobrança judicial da dívida, caso não atendidas as notificações, na forma do disposto no art. 28, inciso II, da Lei 8.443/1992;
	e)	 autorizar também, desde logo, se requerido, com fundamento no art. 26, da Lei 8.443, de 1992, c/c o art. 217, §§ 1º e 2º do Regimento Interno do TCU, o parcelamento da (s) dívida (s) em até 36 parcelas, incidindo, sobre cada parcela, corrigida monetariamente, os correspondentes acréscimos legais, fixando-lhe o prazo de quinze dias, a contar do recebimento da notificação, para comprovar, perante o Tribunal, o recolhimento da primeira parcela, e de trinta dias, a contar da parcela anterior, para comprovar os recolhimentos das demais parcelas, devendo incidir, sobre cada valor mensal, atualizado monetariamente, os juros de mora devidos, no caso do débito, na forma prevista na legislação em vigor, alertando os responsáveis de que a falta de comprovação do recolhimento de qualquer parcela importará o vencimento antecipado do saldo devedor, nos termos do § 2º do art. 217 do Regimento Interno deste Tribunal;
	f) 	enviar cópia do Acórdão que vier a ser proferido ao Ministério do Turismo e ao responsável, para ciência;"
2.	O Ministério Público junto ao TCU manifestou-se de acordo com a proposta da unidade técnica. 
	É o relatório.

Carlos Roberto Batista Lacerda (OAB/PB 9.450), representando João Delfino Neto.

Procurador Rodrigo Medeiros de Lima.

TOMADA DE CONTAS ESPECIAL. MINISTÉRIO DO TURISMO. CONVÊNIO. FESTA DE SÃO JOÃO NO MUNICÍPIO. NÃO COMPROVAÇÃO DA REALIZAÇÃO FÍSICA. AUSÊNCIA DO EFETIVO RECEBIMENTO DO CACHÊ POR PARTE DOS ARTISTAS. CONTRATAÇÃO INDEVIDA DA INTERMEDIÁRIA POR INEXIGIBILIDADE DE LICITAÇÃO. CITAÇÃO DO PREFEITO. ACOLHIMENTO PARCIAL DAS ALEGAÇÕES DE DEFESA, TENDO EM VISTA A COMPROVAÇÃO DA EXECUÇÃO FÍSICA E DO PAGAMENTO DOS ARTISTAS. AFASTAMENTO DO DÉBITO. UTILIZAÇÃO DA INEXIGIBILIDADE DE LICITAÇÃO DE FORMA INDEVIDA, TENDO EM VISTA SER POSSÍVEL A COMPETIÇÃO ENTRE AS INTERMEDIÁRIAS. CONTAS IRREGULARES. MULTA. CIÊNCIA.

TOMADA DE CONTAS ESPECIAL (TCE)

Secretaria de Controle Externo de Tomada de Contas Especial (SecexTCE).

Trata-se de tomada de contas especial instaurada pelo Ministério do Turismo em razão de irregularidades na execução do Convênio 877/2008 (Siafi/Siconv 632844) , firmado entre aquela pasta e o Município de Esperança/PB, que teve por objeto a realização da Festa de São João de Esperança/PB, nos dias 25 a 29/6/2008.
2.	Conforme plano de trabalho aprovado, o objeto do ajuste contemplava a contratação das bandas Forrozão Saia Justa (R$ 7.500,00) , Sandro Show (R$ 3.000,00) , Leões do Forró (R$ 5.000,00) , Forrozão Karkará (R$ 10.000,00) , Estação da Luz (R$ 10.000,00) , Ton Oliveira (R$ 30.000,00) , Sirano e Sirino (R$ 30.000,00) , Casca de Côco (R$ 30.000,00) e Forrozão Cipó de Boi (R$ 7.500,00) , e locação de equipamentos de som (R$ 8.000,00) , de iluminação (R$ 4.000,00) e palco (R$ 8.000,00) . Ou seja, valor total foi de R$ 153.000,00, dos quais R$ 145.350,00 corresponde ao repasse federal, e o restante (R$ 7.650,00) , contrapartida do município convenente. 
3.	O ajuste vigeu de 25/6/2008 a 1º/9/2008, com prazo de prestação de contas até 1º/10/2008.
4.	Ao analisar os documentos entregues pelo município, o poder concedente produziu dez notas técnicas que examinaram a execução física e financeira do ajuste. Remetido o processo ao TCU, todas as avaliações foram sintetizadas nos seguintes indícios de irregularidade: a) os elementos encaminhados não foram suficientes para comprovar a execução das apresentações artísticas e a locação dos itens acessórios; b) ausência de comprovante do efetivo recebimento do cachê por parte dos artistas; c) a empresa intermediária entre os artistas e o poder público foi contratada por inexigibilidade de licitação, sendo que a exclusividade conferida pelos artistas à empresa intermediária conferia direitos restritos a um determinado dia e local; e d) não houve depósito da contrapartida na conta específica.
5.	Em razão desses problemas, a unidade técnica deste Tribunal impugnou a integralidade dos recursos repassados e promoveu a citação do sr. João Delfino Neto, então prefeito do Município de Esperança/PB (gestão 2005-2008) . 
6.	Após examinar as alegações de defesa apresentadas, a SecexTCE e o Ministério Público junto ao TCU propuseram o afastamento do débito, devido à existência de elementos mínimos que atestam a realização da festividade e de documentos que comprovam um nexo entre os recursos repassados e as ações realizadas. Contudo, propõem a irregularidade das contas do gestor com a aplicação da multa prevista no art. 58 da Lei 8.443/1992. Isso porque se considerou irregular a contratação da empresa intermediária por inexigibilidade de licitação sem a devida observância aos preceitos da Lei 8.666/1993. 
7.	Acolho os pareceres precedentes, cujos fundamentos incorporo como razões de decidir, sem prejuízo das considerações que passo a fazer. 
8.	Demonstrar as apresentações artísticas nem sempre é uma tarefa fácil para o jurisdicionado, sobretudo quando o termo de convênio não especifica o modo de sua comprovação. No Acórdão 17208/2021-TCU-Primeira Câmara, que tratou de situação análoga, expus que a apresentação de fotos dos artistas em palcos associada a outras evidências, como matérias jornalísticas, anúncios dos shows ou notas fiscais das empresas contratadas, consiste em elementos que podem comprovar minimamente a realização das apresentações musicais contratadas, e, nesse caso, pode o débito ser afastado caso essa seja a única irregularidade em apreciação. 
9.	No caso concreto, consta dos autos matéria de internet, fotografias, nota fiscal emitida pela empresa contratada e cópia dos cheques de pagamento. As imagens mostram a entrada do espaço de festas com o nome do evento ("São João de Esperança 2008") , a iluminação e decoração da avenida, a presença do público, o palco, os artistas e o outdoor de divulgação. Algumas fotos evidenciam que o evento seria realizado pelo Ministério do Turismo e pelo município convenente. 
10.	Portanto, os documentos juntados aos autos dão conta da apresentação dos artistas, não sendo lícito exigir a devolução dos recursos repassados ao município. Quanto à disponibilização dos equipamentos de iluminação, de som e do palco propriamente dito, as poucas fotografias juntadas aos autos mostram tais itens. A despeito de não haver prova inequívoca de que se referiam à festa objeto do Convênio 877/2008, a empresa contratada emitiu nota fiscal contemporânea ao repasse federal e ao cheque emitido. Assim, acompanhando a unidade técnica, entendo que a execução física do objeto está minimamente demonstrada. 
11.	Antes de prosseguir com as demais questões, é preciso mencionar que o município contratou, por inexigibilidade de licitação, a empresa Marcos Produções Ltda. para a apresentação de todos os artistas. A sociedade empresária detinha exclusividade apenas para o dia e local do evento. Em relação aos itens acessórios (sonorização, iluminação e palco) , consta que o município realizou convite, tendo sagrado vencedora do certame a mesma empresa. 
12.	Poder-se-ia questionar a utilização da modalidade convite para a contratação de serviços comuns, deixando-se de utilizar o pregão, mas, como tal circunstância não constou expressamente da citação do jurisdicionado, deixo de propor o retorno dos autos, tendo em vista a razoável duração do processo. 
12.	Quanto à ausência de comprovante do efetivo recebimento do cachê por parte dos artistas, a questão foi recentemente discutida no Acórdão 1892/2020-TCU-Plenário, proferido na sessão de 22/7/2020 (em relação ao qual fui voto vencido) , oportunidade em que esta Corte de Contas considerou que não seria razoável exigir a apresentação de comprovantes assinados pelos artistas ou por seus representantes legais diretos para aqueles eventos executados antes da edição da Portaria do Ministério do Turismo 153/2009. Transcrevo, a seguir, trecho do voto do ministro relator:
"Com efeito, a existência de dano ao Erário é evidenciada quando há indícios de inexecução do evento objeto do convênio ou quando não é possível comprovar o nexo de causalidade, o que não é a hipótese do presente processo. Restou comprovada a execução do evento e a apresentação das bandas contratadas, bem assim o pagamento à empresa contratada com os recursos do convênio.
Os dados sobre os custos efetivamente incorridos no pagamento dos cachês (notas fiscais ou recibos emitidos diretamente pelos artistas) , foram em diversas oportunidades debatidos no âmbito deste Tribunal, com posições destoantes entre os componentes dos Colegiados. Entretanto, sempre acompanhei a tese de que, em processo padrão do MTur, em especial, aqueles referentes a eventos executados antes da edição da Portaria MTur 153/2009 (art. 17, §2°) , não é razoável exigir a apresentação de comprovantes assinados pelos artistas ou seus representantes legais diretos, visto que não era exigência prevista nos termos de convênios ou normativos da época, sendo regra a demonstração do pagamento apenas por meio da empresa intermediadora.
Conforme afirma o MPTCU, nos poucos casos prévios a 2009 em que estão disponíveis informações como preços efetivamente recebidos pelas bandas, sua origem advém de outras fontes de obtenção, a exemplo de processos judiciais ou de fiscalização centralizada no âmbito do controle interno."
13.	Acrescento que somente após a vigência do referido normativo é que passaram a ser exigidos tais documentos na prestação de contas (art. 17, § 2º) :
"§ 2º O convenente deverá exigir do contratante dos artistas e/ou bandas e/ou grupos documentos comprobatório do efetivo recebimento do cachê por parte dos mesmos, a ser apresentado no ato da prestação de contas."
14.	Assim, considerando a legislação vigente à época da celebração da avença, o Tribunal admitiu a composição do nexo de causalidade com os documentos que comprovassem o pagamento à empresa contratada, sem necessidade de apresentar os recibos dos cachês, já que isso não era exigido do gestor naquele momento. 
15.	Conforme mencionei no voto condutor do Acórdão 13372/2020-TCU-Primeira Câmara, mesmo que tenha sido vencido no bojo do Acórdão 1892/2020-TCU-Plenário, considero relevante o respeito ao princípio da colegialidade e da uniformização da jurisprudência, nos termos do art. 926 do Código de Processo Civil, o qual é aplicado subsidiariamente no âmbito desta Corte, por força do art. 298 do Regimento Interno do TCU:
Código de Processo Civil
"Art. 926. Os tribunais devem uniformizar sua jurisprudência e mantê-la estável, íntegra e coerente."
Regimento Interno do TCU
"Art. 298. Aplicam-se subsidiariamente no Tribunal as disposições das normas processuais em vigor, no que couber e desde que com- patíveis com a Lei Orgânica."
16.	Nessa mesma linha, cito também os Acórdãos 11.787/2020 e 12.494/2020, ambos da Primeira Câmara e de relatoria do Ministro Bruno Dantas, os quais seguiram o entendimento que prevaleceu no âmbito do Acórdão 1892/2020-TCU-Plenário.
17.	No caso em apreço, destaco que o convênio foi firmado em 25/6/2008 (peça 9) ; o evento realizado nos dias 25 a 29/6/2008; e os pagamentos realizados em 23/9/2008 (peça 89, p. 36-37) , portanto antes da vigência da Portaria do Ministério do Turismo 123, de 6/10/2009. Além disso, não há informação expressa nas cláusulas do ajuste quanto à necessidade de demonstração dos pagamentos dos cachês aos artistas, para fins de demonstração do nexo de causalidade quando da prestação de contas.
18.	Portanto, como existem nos autos nota fiscal emitida pela contratada e os comprovantes de pagamento, cujos valores coincidem, afasto a irregularidade atinente à ausência de comprovantes do efetivo recebimento do cachê por parte dos artistas. 
19.	Indo para a terceira irregularidade, observo que a contratação da empresa Marcos Produções Ltda. por inexigibilidade de licitação, na condição de intermediária das bandas artísticas, afrontou o previsto pelo art. 25, inciso III, da Lei 8.666/1993, assim como a jurisprudência pacificada nesta Corte desde a edição do Acórdão 96/2008-TCU-Plenário (anterior à celebração do convênio em apreço) . Isso porque as cartas de exclusividade para a realização de eventos apenas em data, hora e local específicos não caracterizam inviabilidade de competição. 
20.	 Naquele julgamento paradigmático, restou assentada a necessidade de ser apresentada cópia do contrato de exclusividade dos artistas com o empresário contratado, registrada em cartório. O contrato de exclusividade difere da autorização que confere exclusividade apenas para os dias correspondentes à apresentação dos artistas e que é restrita à localidade do evento, ou seja, os documentos apresentados nos autos não podem ser aceitos para fins de justificar eventual impossibilidade de disputa. 
21.	A consequência dessa irregularidade passa necessariamente pelo exame do Acórdão 1435/2017-TCU-Plenário, que tratou de consulta formulada pelo então Ministro do Turismo acerca dos processos que envolvem o apoio do Governo Federal a eventos festivos, processo esse relatado pelo e. Min. Vital do Rego. Após reconhecer que não são contratos de exclusividade considerados legalmente válidos os documentos que conferem autorização restrita ao dia ou à localidade do evento, o Plenário entendeu que esse fato não enseja, por si só, a condenação em débito do gestor responsável, sem prejuízo da aplicação de multa por descumprimento ao art. 25, inciso III, da Lei 8.666/1993. 
22.	Além dessa irregularidade, subsiste tão somente a falta de depósito da contrapartida na conta específica, o que foi reconhecido pelo próprio gestor nas alegações de defesa. Como o prefeito conseguiu demonstrar a utilização da parcela municipal (foi apresentada cópia do cheque nominal à empresa contratada, no valor de R$ 7.650,00) , tal fato não enseja a impugnação dessa quantia, mas apenas configura uma violação ao disposto no art. 20, § 1º, da Portaria Interministerial 127/2008, vigente à época dos fatos. Exatamente por isso, acompanho os pareceres precedentes no sentido de afastar a necessidade de recompor os cofres públicos. 
23.	Todavia, essa circunstância será levada em consideração na dosimetria da multa a ser aplicada ao sr. João Delfino Neto. 
24.	Sobre a indevida inexigibilidade de licitação, o gestor argumentou que o Ministério do Turismo teria examinado toda a documentação do plano de trabalho, incluindo as cartas de exclusividade, não tendo feito qualquer observação a respeito. Afirma que a primeira impugnação ocorreu quatro anos depois de consumada a contratação e que Acórdão 96/2008-TCU-Plenário foi publicado pouco antes da celebração do convênio em apreço. 
25.	As justificativas não merecem acolhimento. Não está comprovado que o poder concedente teve acesso às cartas de exclusividade da empresa intermediária, mas, ainda que tivesse, eventual análise não torna lícita a violação ao art. 25, III, da Lei 8.666/1993. As cartas apresentadas mostram que a empresa não mantinha vínculo permanente com os artistas, mas apenas que se tratou de uma situação jurídica criada para viabilizar a contratação direta. 
26.	O julgamento que resultou o Acórdão 96/2008-TCU-Plenário ocorreu em 30/1/2008, e o convênio foi firmado em 25/6/2008, quase cinco meses depois. Mesmo que não houvesse essa decisão, ainda assim a irregularidade estaria configurada, pois o paradigma é a Lei 8.666/1993, e não um julgado do Tribunal. 
27.	Portanto, entendo que o Tribunal deva julgar irregulares as contas do sr. João Delfino Neto e aplicar-lhe a multa prevista no art. 58, inciso I, da Lei 8.443/1992, no valor de R$ 15.000,00. 
28.	Ante o exposto, acolhendo na íntegra a análise realizada pela SecexTCE e pelo Ministério Público junto ao TCU, voto por que o Tribunal adote a deliberação que ora submeto ao Colegiado. 
TCU, Sala das Sessões, em 9 de novembro de 2021.
BENJAMIN ZYMLER 
Relator